臺灣臺南地方法院民事判決　九十三年度簡上字第七○號
　　上　訴　人　　威致鋼鐵工業股份有限公司
　　法定代理人　　丙○○
　　訴訟代理人　　甲○○
　　被上訴人　　　桐慶營造股份有限公司
　　法定代理人　　乙○○
　　訴訟代理人　　王正宏律師
　　複　代理人　　曾子珍律師
右當事人間請求給付貨款事件，上訴人對於民國九十三年四月二十九日本院新營簡易
庭九十三年度營簡字第四五號第一審判決提起上訴，經本院於民國九十三年十月十二
日言詞辯論終結，判決如左：
  　主      文
原判決廢棄。
被上訴人在第一審簡易之訴駁回。
第一、二審訴訟費用由被上訴人負擔。
    事實及理由
一、被上訴人起訴主張：
  (一)兩造於民國九十一年六月五日簽立合約書，由被上訴人協助上訴人處理爐石清運
    ，約定清運每立方公尺新台幣（下同）肆拾元，每月底計價一次以現金給付（含
    稅），被上訴人依約完成前開工作，上訴人即應給付報酬共肆拾伍萬參仟零玖拾
    參元。然經催討後，上訴人均未給付，爰依上開合約約定請求上訴人給付承攬報
    酬及法定利息。
  (二)賴泰文係被上訴人公司法定代理人乙○○之夫，依證人即上訴人公司之總務人員
    柯文邦證述內容，明確可知整個訂約過程均由賴泰文先生進行談判磋商，而陳漢
    良先生僅是中間介紹人的角色，故上訴人主張陳漢良是代表被上訴人公司云云，
    與事實不符。且陳漢良亦無表見代理之情事存在，上訴人公司付款之手續沒有經
    被上訴人公司簽認，與上訴人公司簽收單之規定不符，且系爭支票亦由被上訴人
    為受款人，上訴人自行同意用票換現金給陳漢良，自不發生清償效力，應由上訴
    人公司負擔損失。
二、上訴人則抗辯：本件工程被上訴人公司自始即委由訴外人陳漢良前來接洽，由陳
    漢良與上訴人公司總務人員柯文邦談妥價格、條件，再由陳漢良將合約書交給上
    訴人，後續之爐石清運工作亦均由陳漢良與柯文邦連繫，故爐石清運完畢，訴外
    人陳漢良持被上訴人公司之發票請款，經上訴人核對金額無誤後，即交付面額四
    十五萬三千零九十三元，到期日九十一年七月五日之支票乙紙，由陳漢良簽收，
    次日陳漢良持該支票表示因合約約定支付現金，故被上訴人公司不接受支票，因
    此上訴人將支票收回改以現金給付陳漢良。又被上訴人之公司方面與上訴人接洽
    者僅賴泰文及陳漢良二人，惟賴泰文和陳漢良均非被上訴人公司之員工，且兩人
    亦未持有被上訴人公司之書面授權書，形式上不存在有令上訴人判斷賴泰文為有
    權代理人，陳漢良為無權代理人之情況證據。而陳漢良既能與上訴人商議、締結
    契約，並持有發票前來請款，依一般社會交易常態，即令上訴人足認陳漢良有代
    理被上訴人之權限，自有表現代理之適用，是上訴人已付款完畢，被上訴人不得
    據此再向被告請求上開報酬等語。
三、本件原審對於被上訴人之請求，就報酬四十五萬三千零九十三元部分，判決被上
    訴人全部勝訴，僅法定遲延利息駁回部分，自起訴狀繕本送達翌日即九十三年一
    月八日起算，並為假執行之宣告。被上訴人就利息駁回部分，並未聲明不服；上
    訴人就其敗訴部分聲明不服，聲明廢棄原判決不利上訴人部分，並駁回被上訴人
    第一審之訴；被上訴人則聲明駁回上訴。
四、兩造不爭執之事項：
    (一)兩造於九十一年六月五日簽訂合約書，由被上訴人協助上訴人清運爐石（原審
      卷第二○頁合約書）。
    (二)上開清運工作，被上訴人已完成，應付款項共四十五萬三千零九十三元。
    (三)上訴人為給付本件被上訴人應得之報酬，曾簽發面額四十五萬三千零九十三元
      、發票日九十一年七月五日、受款人為被上訴人之支票一張，並將支票交付陳
      漢良（本院卷第五三、五四頁支票及簽收單）。
五、上訴人抗辯其將清運爐石之報酬交付訴外人陳漢良，因陳漢良係被上訴人公司之
    代理人，若非代理亦有表見代理之適用，故上訴人已清償完畢，被上訴人則主張
    陳漢良僅為中間之介紹人，並非代理被上訴人，亦無表見代理情形，上訴人之付
    款自不生清償效力。是本件兩造所爭執者，在於本件交易過程最後由陳漢良領款
    ，被上訴人有無使上訴人相信陳漢良為其代理人之行為，而有表見代理情事？
  (一)按民法第一百六十九條規定之表見代理，係為保護第三人而設，本人如有使第三
    人信以為其有以代理權授與他人之行為，而與該他人交易，即應使本人負授權人
    責任，而此項表見代理云者，原係指代理人雖無代理權，而有可使人信其有代理
    權之情形而言，與民法第一百零七條所定代理權之限制及撤回之情形無關。又上
    訴人既將蓋有本人私章及所經營工廠廠章之空白合約與收據，交由某甲持向被上
    訴人簽訂契約及收取定金，顯係由自己之行為表示以代理權授與他人，自應負授
    權人之責任，則某甲收取定金之行為與上訴人無異，至某甲曾將所收取之定金交
    付上訴人與否，乃某甲與上訴人間之問題，上訴人殊不能以未自某甲處收到定金
    ，對抗被上訴人（最高法院七十年度台上字第三五一五號判例、五十六年度台上
    字第二一五六號判例參照）。
  (二)經查：本件兩造締約之過程，經證人賴泰文（即被上訴人法定代理人之夫）證述
    ：「當初是一位陳漢良來跟我說，說威致公司有批工程很趕，看我可不可以做，
    我跟陳漢良一同到威致公司，找總務柯先生，當場他帶我們去看要處理的貨品，
    當場就談妥生意，當場我有拿名片給柯先生，陳漢良只是介紹我們認識，．．．
    。合約書是事後作成的，這張契約書是我公司作成的，章是我蓋的，但當時我是
    否有去，我忘了。我和陳漢良都不是公司的人，但被告知道這家公司是我太太的
    ，但陳漢良跟我們的關係，他不知道」等語（原審卷第三六、三七頁筆錄），另
    證人即上訴人公司總務柯文邦稱：「．．．我和賴先生見面處所，就如同賴泰文
    所講，陳漢良是中間人，陳漢良和賴泰文我們都不清楚，他們是否為原告公司的
    人，我不知。」（原審卷第三九頁筆錄）。又賴泰文於本院證稱：「以前我與陳
    漢良都是在做土方，兩人在南科區的工地認識，本件是陳漢良來找我，說上訴人
    威致鋼鐵工業股份有限公司有爐石要清運很緊急，所以我才去看看，陳因為沒有
    卡車也沒有處理的場所，所以才找我是否承作，才帶我去上訴人那裡與柯先生見
    面，也有看現場，單價也當場談好，回來後我的小姐打好合約書後，且把公司的
    章都蓋好，再拿給陳漢良叫他幫我拿過去，我再與柯先生電話聯絡細節，出車時
    請司機把卡車的運輸單交給守衛室，守衛寫好後，單據交給司機後，回來向我領
    錢，我再拿簽單跟上訴人威致鋼鐵工業股份有限公司請款，所以簽單都是在威致
    公司那裡，現場都是我在指揮，陳漢良只有在動工的第一天早上有去，其他時間
    均未到場。請款單是由被上訴人公司的小姐跟威致公司的小姐聯絡，第一次是直
    接寄給上訴人，但是因為發票寫錯，所以上訴人寄回給我，我改後請陳漢良拿去
    ，因為陳漢良是介紹人，他要賺傭金，所以到我那裡瞭解請款情形，我就拜託他
    拿發票給上訴人，結果很久都沒有消息，我才直接打電話給柯總，柯總才說陳漢
    良領走了支票，我一直找不到陳漢良的人，但是他有打電話給我要我不要告上訴
    人，當成這筆錢是我借給陳漢良，我說不行，之後就再也找不到他的人了。」（
    本院卷第四五頁）。則據證人賴泰文、柯文邦之陳述，足認系爭工程由陳漢良找
    賴泰文後，帶賴泰文至上訴人公司，而由被上訴人與上訴人訂約清運爐石，然上
    訴人方面並不確知陳漢良與被上訴人公司間之關係，而合約書、請款發票等文件
    係被上訴人公司製作好、並於合約書上蓋好被上訴人公司印章及法定代理人印章
    後，交由陳漢良帶給上訴人。
  (三)系爭工程既由陳漢良偕同賴泰文一同前往上訴人公司接洽，被上訴人復將蓋有公
    司章及法定代理人印章之合約書，交由陳漢良持向上訴人公司簽訂合約，復將更
    正後之請款發票交由陳漢良持往上訴人公司。參酌一般商業交易情形，請領款項
    須以發票為憑，交付發票即係表示請款之意，而為請款者通常係有權受領款項之
    人，是縱交付之發票僅係請款之聲請，非作為領款憑證，然自本件工程清運合約
    之洽談、締約、請款過程，均有陳漢良在場並由其出面與上訴人公司接洽，上訴
    人又不知悉陳漢良非被上訴人員工，被上訴人並屢次委由陳漢良交付合約書、發
    票，則參照前述判例意旨，被上訴人顯係由自己之行為表示以代理權授與陳漢良
    ，自應負授權人之責任，則陳漢良收取報酬之行為與被上訴人無異，至於陳漢良
    是否曾將所收取之報酬交付被上訴人，乃陳漢良與被上訴人間之問題，被上訴人
    殊不能以未自陳漢良處收到報酬，對抗上訴人。
  (四)被上訴人固主張上訴人之總務柯文邦知悉陳漢良為中間人，且付款手續未經被上
    訴人簽認，與上訴人簽收單之規定不符，而上訴人原交付之支票有記載受款人，
    上訴人自行同意換現金予陳漢良，應自負責任等情。查證人柯文邦固證述陳漢良
    為中間人，惟中間人並非完全不能代為處理合約或收受款項，況本件被上訴人有
    前述之行為，而有可使上訴人相信陳漢良有代理權之情形，是陳漢良有表見代理
    情事，已足認定。而上訴人之簽收單（本院卷第五四頁）雖有親簽並蓋公司章之
    字樣，惟自該簽收單之完整格式及其下記載：「請於簽收後將此單沿線折疊寄回
    本公司，謝謝！（若未寄回將不再代寄支票）」下方並有「威致鋼鐵工業股份有
    限公司財務部收」之回函設計，足認該簽收單原設計用於上訴人郵寄支票請收款
    人簽收後寄回，如親自面交款項點收，則用於證明應付款項交付何人，若係交付
    有權受領款項之人，縱未蓋受款人之公司章，亦應發生付款效力。本件因被上訴
    人之行為有足認陳漢良為被上訴人之表見代理人情形，則被上訴人主張簽收單未
    蓋公司章，對被上訴人不生效力，自不可採。又兩造合約付款辦法記載：「每月
    底計價一次以現金給付（含稅）」，而支票與現金係不同之付款方式，據合約約
    定本應以現金付款，則陳漢良要求上訴人將支票更換現金，上訴人自無權拒絕，
    被上訴人認上訴人更換現金應自負責任，亦有誤會。
六、綜上所述，自系爭工程之洽談、締約、請款過程，陳漢良均參與接洽，且被上訴
    人將蓋有公司章之合約書、請款發票交由陳漢良攜往上訴人公司，完成交易，則
    依一般交易常情與前開判例意旨，足認其行為已有可使被上訴人相信陳漢良有代
    理權之情事，陳漢良收取報酬之行為與上訴人無異，是上訴人抗辯依表見代理，
    系爭工程報酬已清償完畢，自屬可信。從而，被上訴人本於兩造九十一年六月五
    日合約，請求上訴人給付承攬報酬四十五萬三千零九十三元，及自訴狀繕本送達
    翌日即九十三年一月八日起之遲延利息，為無理由，不應准許。原審判命上訴人
    給付並為假執行之宣告，自有未洽。上訴意旨指摘原判決不當，求予廢棄改判，
    為有理由，自應由本院予以廢棄改判，如主文第二項所示。
七、據上論結，本件上訴為有理由，依民事訴訟法第四百三十六條之一第三項、第四
    百五十條、第七十八條，判決如主文。
中　　　華　　　民　　　國　　九十三　　年　　　十　　　月　　二十六　　日
                                    臺灣臺南地方法院民事第三庭
~B審判長法　官　張季芬
~B　　　法　官　郭貞秀
~B　　　法　官　蔡孟珊
右正本證明與原本無異
本判決不得上訴
中　　　華　　　民　　　國　　九十三　　年　　　十　　　月　　二十七　　日
~B　法院書記官　陳姿利
